ACORDAO-COMPLETO-2529998

ACÓRDÃO 1521/2022 ATA 25/2022 - PLENÁRIO

VISTOS, relatados e discutidos estes autos de tomada de contas especial instaurada pela Empresa Brasileira de Correios e Telégrafos, em razão de desfalque de numerário verificado na agência de Jardim Ingá - Luziânia/GO.
ACORDAM os ministros do Tribunal de Contas da União, reunidos em sessão do Plenário, ante as razões expostas pelo relator, em:
9.1. considerar revel, para todos os efeitos, a Sra. Meire Grand de Jesus Souza, nos termos do art. 12, § 3º, da Lei 8.443/1992, dando-se prosseguimento ao processo;
9.2. julgar irregulares as contas da Sra. Meire Grand de Jesus Souza:
9.2.1. com fundamento no art. 16, III, "d", da Lei 8.443/1992, condená-la ao pagamento da quantia a seguir especificada, atualizada monetariamente e acrescida de juros de mora, calculados a partir da data especificada até a data do efetivo recolhimento, fixando o prazo de 15 (quinze) dias, a contar da notificação, para que comprove, perante o Tribunal (art. 214, III, "a", do RI/TCU) , o recolhimento da dívida aos cofres do Empresa Brasileira de Correios e Telégrafos (ECT) , na forma da legislação em vigor:
	Data de ocorrência
	Valor histórico (R$) 

	9/10/2018
	71.570,32

9.2.2. com fundamento no art. 16, III, "c", da Lei 8.443/1992, condená-la ao pagamento das quantias a seguir especificadas, atualizadas monetariamente e acrescidas de juros de mora, calculados a partir das data especificada até a data do efetivo recolhimento, fixando o prazo de 15 (quinze) dias, a contar da notificação, para que comprove, perante o Tribunal (art. 214, III, "a", do RI/TCU) , o recolhimento da dívida aos cofres do Empresa Brasileira de Correios e Telégrafos (ECT) , na forma da legislação em vigor:
	Data de ocorrência
	Valor histórico (R$) 

	17/1/2018
	526,67

	26/9/2019
	 (2.251,03) Crédito

	5/2/2020
	155.459,52

9.3. aplicar à Sra. Meire Grand de Jesus Souza a multa prevista no art. 57 da Lei 8.443/1992, no valor de R$ 54.000,00 (cinquenta e quatro mil reais) , com a fixação do prazo de 15 (quinze) dias, a contar da notificação, para comprovar, perante o Tribunal (art. 214, III, "a", do RI/TCU) , o recolhimento da dívida aos cofres do Tesouro Nacional, atualizada monetariamente desde a data do presente acórdão até a do efetivo recolhimento, se for paga após o vencimento, na forma da legislação em vigor;
9.4. considerar graves as condutas praticadas pela Sra. Meire Grand de Jesus Souza, nos termos do art. 270, § 1º, do RI/TCU;
9.5. inabilitar a Sra. Meire Grand de Jesus Souza para o exercício de cargo em comissão ou função de confiança no âmbito da Administração Pública por um prazo de 5 (cinco) anos, nos termos do art. 60 da Lei 8.443/1992, c/c arts. 15, I, "i" e 270, do RI/TCU;
9.6. autorizar, desde logo, nos termos dos arts. 219, II, do RI/TCU e 28, II, da Lei 8.443/1992, a cobrança judicial das dívidas, caso não atendidas as notificações;
9.7. autorizar, desde logo, se requerido, com fundamento no art. 26, da Lei 8.443/1992, c/c o art. 217, §§ 1º e 2º, do RI/TCU, o parcelamento das dívidas em até 36 parcelas, incidindo, sobre cada parcela, corrigida monetariamente, os correspondentes acréscimos legais, fixando-lhes o prazo de 15 (quinze) dias, a contar do recebimento da notificação, para comprovar, perante o Tribunal, o recolhimento da primeira parcela, e de 30 (trinta) dias, a contar da parcela anterior, para comprovar o recolhimento das demais parcelas, devendo incidir, sobre cada valor mensal, atualizado monetariamente, os juros de mora devidos, no caso do débito, na forma prevista na legislação em vigor, alertando o responsável de que a falta de comprovação do pagamento de qualquer parcela importará o vencimento antecipado do saldo devedor, nos termos do § 2º do art. 217 do Regimento Interno deste Tribunal;
9.8. encaminhar cópia da deliberação à Procuradoria da República no Estado do Goiás, em cumprimento ao disposto no § 3º do art. 16 da Lei 8.443/1992;
9.9. enviar cópia deste acórdão à Empresa Brasileira de Correios e Telégrafos e à Sra. Meire Grand de Jesus Souza;
9.10. informar aos interessados que o inteiro teor da presente deliberação estará disponível para consulta, no dia seguinte à sua oficialização, no endereço www.tcu.gov.br/acordaos.

Tomada de contas especial instaurada em razão de desaparecimento de dinheiro da Agência dos Correios do Jardim Ingá/Luziânia-GO.

Empresa Brasileira de Correios e Telégrafos (ECT) AC Jardim Ingá - Luziânia/GO.

3. Interessados/Responsáveis:
3.1. Interessado: Empresa Brasileira de Correios e Telégrafos (ECT).
3.2. Responsável: Meire Grand de Jesus Souza (XXX.826.381-XX).

13.1. Ministros presentes: Ana Arraes (Presidente), Walton Alencar Rodrigues, Benjamin Zymler, Vital do Rêgo e Antonio Anastasia.
13.2. Ministros-Substitutos convocados: Augusto Sherman Cavalcanti e Marcos Bemquerer Costa.
13.3. Ministros-Substitutos presentes: André Luís de Carvalho e Weder de Oliveira (Relator).

WEDER DE OLIVEIRA

Reproduzo a instrução da Secretaria de Controle Externo de Tomada de Contas Especial (Secex-TCE) [footnoteRef:2], com os ajustes de forma pertinentes: [2:  Peça 38.] 
"INTRODUÇÃO
1.	Cuidam os autos de tomada de contas especial instaurada pela Empresa Brasileira de Correios e Telégrafos - Ect, em desfavor de Meire Grand de Jesus Souza (CPF: XXX.826.381-XX) , em razão de desfalque, alcance, desvio ou desaparecimento de dinheiro, bens ou valores públicos, dos recursos aplicados no âmbito da apuração de prejuízo causado aos cofres dos Correios, no valor total de  R$ 227.556,51 (duzentos e vinte e sete mil quinhentos e cinquenta e seis reais e cinquenta e um centavos) , referentes ao valor de R$ 155.986,19 (cento e cinquenta e cinco mil novecentos e oitenta e seis reais e dezenove centavos) , supostamente levado da AC Jardim Ingá durante assalto ocorrido no dia 17/01/2018 e falta de numerário constatada na mesma Agência no dia 03/10/2018.
HISTÓRICO
2.	Em 13/11/2019, com fundamento na IN/TCU 71/2012, alterada pela IN/TCU 76/2016, e DN/TCU 155/2016, o dirigente da instituição Empresa Brasileira de Correios e Telégrafos - Ect autorizou a instauração da tomada de contas especial (peça 1) . O processo foi registrado no sistema e-TCE com o número 4398/2019.
3.	O fundamento para a instauração da Tomada de Contas Especial, conforme consignado na matriz de responsabilização elaborada pelo tomador de contas, foi a constatação da seguinte irregularidade: 
1. Conforme comprovado nos autos, as condutas da ex-empregada, além de ter, efetivamente, ferido as normas de segurança, ensejaram dúvidas sobre a regularidade contábil na data da ocorrência do assalto na AC Jardim Ingá. Além disso, concorreram de forma decisiva para o sucesso dos infratores, e consequente prejuízo resultante da ação. 2. Conforme comprovado nos autos, as condutas irregulares, expressamente admitidas pela ex-empregada foram a causa determinante da falta de numerário na AC Jardim Ingá, resultando em prejuízo para os Correios. A responsável exercia a função de Gerente de Agência há tempo suficiente para conhecer as normas internas as quais estava subordinada, assim como os seus deveres enquanto gestora. Esperava-se, portanto, que que tivesse zelo para com o patrimônio da Empresa e apresentasse conduta pautada pela moralidade. 
4.	A responsável arrolada na fase interna foi devidamente comunicada e, diante da ausência de justificativas suficientes para elidir a irregularidade e da não devolução dos recursos, instaurou-se a tomada de contas especial.
5.	No relatório (peça 20) , o tomador de contas concluiu que o prejuízo importaria no valor original de R$ 225.305,48, imputando-se a responsabilidade a Meire Grand de Jesus Souza, Gerente de Agência de Correios, no período de 3/11/2015 a 1/4/2019, na condição de contratado. 
6.	Em 20/8/2020, a Controladoria-Geral da União emitiu o relatório de auditoria (peça 24) , em concordância com o relatório do tomador de contas. O certificado de auditoria e o parecer do dirigente do órgão de controle interno concluíram pela irregularidade das presentes contas (peças 25 e 26) .
7.	Em 28/9/2020, o ministro responsável pela área atestou haver tomado conhecimento das conclusões contidas no relatório e certificado de auditoria, bem como do parecer conclusivo do dirigente do órgão de controle interno, manifestando-se pela irregularidade das contas, e determinou o encaminhamento do processo ao Tribunal de Contas da União (peça 27) .
8.	Na instrução inicial (peça 31) , analisando-se os documentos nos autos, concluiu-se pela necessidade de realização de citação para a seguinte irregularidade: 
8.1.	Irregularidade 1: desfalque de numerário em agência dos correios.
8.1.1. Evidências da irregularidade: documentos técnicos presentes nas peças 6, 7, 8, 9 e 10.
8.1.2. Normas infringidas: 1 - MANPES, MoD. 46, Cap. 02. 2 DEVERES 2.1 Todo empregado deve: b) realizar as atividades e tarefas de seu cargo ou função, no trabalho, dentro das normas de conduta estabelecidas, acatando e cumprindo ordens, relativas às suas atribuições profissionais, emanadas de seus superiores, dentro da estrutura hierárquica em que esteja inserido, evitando desperdício de tempo, trabalho e material; (...) f) levar ao conhecimento do seu chefe imediato qualquer indício de irregularidade de que tiver ciência, sob pena de responsabilidade; (...) h) atuar com espírito de cooperação e solidariedade, evitando comportamento capaz de conturbar o ambiente e prejudicar o bom andamento do serviço, ou que atente contra a ordem ou quaisquer proibições legais ou regulamentares; i) atender aos apelos e solicitações da Empresa em conformidade com sua missão, aos seus valores e ao bem comum da sociedade; (...) s) ser probo, reto, leal e justo; (...) w) manter-se atualizado com as instruções, as normas de serviço e a legislação pertinentes ao órgão onde exerce suas atividades, observando-as em todos os seus aspectos; (...) 2 - MANPES, Módulo 01, Capítulo 03:   2 DEVERES 2.1 São deveres: b) realizar as atividades de seu cargo/função de acordo com as instruções, normas de serviço e legislação pertinentes às suas atividades e ao órgão onde exerce suas atribuições, mantendo-se atualizado; h) zelar pela conservação de bens móveis e imóveis, e pela adequada utilização dos recursos da Empresa; p) cumprir as normas de segurança das pessoas, da informação, patrimonial e postal, estabelecidas pela Empresa; 3 PROIBIÇÕES 3.1 Ao empregado é proibido:  l) utilizar ou retirar, indevidamente, da Empresa, dos empregados ou de terceiros, valores, bens móveis e/ou imóveis, documentos, informações, pessoas ou materiais; hh) praticar ato doloso, por ação ou omissão, que viole os deveres de honestidade, moralidade, imparcialidade, legalidade e lealdade aos Correios; ii) praticar ato doloso capaz de causar prejuízo a Empresa, por ação ou omissão, que enseje perda patrimonial, desvio, apropriação ou dilapidação dos bens pertencentes aos Correios; jj) obter para si ou outrem vantagem patrimonial ou pessoal indevida em razão do exercício de cargo ou função que exerce nos Correios;.
8.2.	Débitos relacionados à responsável Meire Grand de Jesus Souza (CPF: XXX.826.381-XX) :
	Data de ocorrência
	Valor histórico (R$) 
	Identificador

	17/1/2018
	526,67
	D1

	9/10/2018
	71.570,32
	D2

	26/9/2019
	2.251,03
	C1

	5/2/2020
	155.459,52
	D3

8.2.1. Cofre credor: Empresa Brasileira de Correios e Telégrafos - Ect - AC Jardim Ingá - Luziânia/GO.
8.2.2. Responsável: Meire Grand de Jesus Souza (CPF: XXX.826.381-XX) .
8.2.2.1. Conduta: nas parcelas D1 a D3 - contribuir para o desfalque de recursos dos Correios descumprindo deveres funcionais.
8.2.2.2. Nexo de causalidade: A contribuição para o desfalque de recursos dos correios resultou em dano ao erário.
8.2.2.3. Culpabilidade: não há excludentes de ilicitude, de culpabilidade e de punibilidade; é razoável supor que a responsável tinha consciência da ilicitude de sua conduta; era exigível conduta diversa da praticada, qual seja, cumprir de forma estrita os seus deveres funcionais estabelecidos nos normativos da entidade. 
9.	Encaminhamento: citação.
10.	Em cumprimento ao pronunciamento da unidade (peça 33) , foi efetuada citação da responsável, nos moldes adiante:
a)	 Meire Grand de Jesus Souza - promovida a citação da responsável, conforme delineado adiante:
Comunicação: Ofício 66290/2021 - Seproc (peça 35) 
Data da Expedição: 12/1/2022
Data da Ciência: 19/1/2022 (peça 36) 
Nome Recebedor: Neuza M de Jesus
Observação: Ofício enviado para o endereço do responsável, conforme pesquisa na base de dados no sistema da Receita Federal, custodiada pelo TCU.
Fim do prazo para a defesa: 3/2/2022	
11.	Conforme Despacho de Conclusão das Comunicações Processuais (peça 37) , as providências inerentes às comunicações processuais foram concluídas. 
12.	Transcorrido o prazo regimental, a responsável Meire Grand de Jesus Souza permaneceu silente, devendo ser considerada revel, nos termos do art. 12, § 3º, da Lei 8.443/1992.
ANÁLISE DOS PRESSUPOSTOS DE PROCEDIBILIDADE DA IN/TCU 71/2012
Avaliação de Viabilidade do Exercício do Contraditório e Ampla Defesa
13.	Verifica-se que não houve o transcurso de mais de dez anos desde o fato gerador sem que tenha havido a notificação da responsável pela autoridade administrativa federal competente (art. 6º, inciso II, c/c art. 19 da IN/TCU 71/2012, modificada pela IN/TCU 76/2016) , uma vez que o fato gerador da irregularidade sancionada ocorreu em 5/2/2020, e a responsável foi notificada sobre a irregularidade pela autoridade administrativa competente conforme segue:
13.1. Meire Grand de Jesus Souza, por meio do ofício acostado à peça 15, recebido em 28/11/2018, conforme AR (peça 16) .
Valor de Constituição da TCE 	
14.	Verifica-se, ainda, que o valor original do débito, cujo fato gerador ocorreu após 1/1/2017, é de R$ 225.305,48, portanto superior ao limite mínimo de R$ 100.000,00, na forma estabelecida conforme os arts. 6º, inciso I, e 19 da IN/TCU 71/2012, modificada pela IN/TCU 76/2016. 
OUTROS PROCESSOS/DÉBITOS NOS SISTEMAS DO TCU COM OS MESMOS RESPONSÁVEIS
15.	Informa-se que não foi encontrado débito imputável à responsável em outros processos no Tribunal.
16.	A tomada de contas especial está, assim, devidamente constituída e em condição de ser instruída.
EXAME TÉCNICO
Da validade das notificações:
17.	Preliminarmente, cumpre tecer breves considerações sobre a forma como são realizadas as comunicações processuais no TCU. A esse respeito, destacam-se o art. 179, do Regimento Interno do TCU (Resolução 155, de 4/12/2002) e o art. 4º, inciso III, § 1º, da Resolução TCU 170, de 30 de junho de 2004, in verbis:
Art. 179. A citação, a audiência ou a notificação, bem como a comunicação de diligência, far se-ão:
I - mediante ciência da parte, efetivada por servidor designado, por meio eletrônico, fac-símile, telegrama ou qualquer outra forma, desde que fique confirmada inequivocamente a entrega da comunicação ao destinatário;
II - mediante carta registrada, com aviso de recebimento que comprove a entrega no endereço do destinatário;
III - por edital publicado no Diário Oficial da União, quando o seu destinatário não for localizado
 (...) 
Art. 3º As comunicações serão dirigidas ao responsável, ou ao interessado, ou ao dirigente de órgão ou entidade, ou ao representante legal ou ao procurador constituído nos autos, com poderes expressos no mandato para esse fim, por meio de:
I - correio eletrônico, fac-símile ou telegrama;
II - servidor designado;
III - carta registrada, com aviso de recebimento;
IV - edital publicado no Diário Oficial da União, quando o seu destinatário não for localizado, nas hipóteses em que seja necessário o exercício de defesa.
Art. 4º. Consideram-se entregues as comunicações:
I - efetivadas conforme disposto nos incisos I e II do artigo anterior, mediante confirmação da ciência do destinatário;
II - realizadas na forma prevista no inciso III do artigo anterior, com o retorno do aviso de recebimento, entregue comprovadamente no endereço do destinatário;
III - na data de publicação do edital no Diário Oficial da União, quando realizadas na forma prevista no inciso IV do artigo anterior.
§ 1º O endereço do destinatário deverá ser previamente confirmado mediante consulta aos sistemas disponíveis ao Tribunal ou a outros meios de informação, a qual deverá ser juntada ao respectivo processo.
 (...) 
18.	Bem se vê, portanto, que a validade da citação via postal não depende de que o aviso de recebimento seja assinado pelo próprio destinatário da comunicação, o que dispensa, no caso em tela, a entrega do AR em 'mãos próprias'. A exigência da norma é no sentido de o Tribunal verificar se a correspondência foi entregue no endereço correto, residindo aqui a necessidade de certeza inequívoca. 
19.	Não é outra a orientação da jurisprudência do TCU, conforme se verifica dos julgados a seguir transcritos:
São válidas as comunicações processuais entregues, mediante carta registrada, no endereço correto do responsável, não havendo necessidade de que o recebimento seja feito por ele próprio (Acórdão 3648/2013-TCU-Segunda Câmara, Relator José Jorge) ;
É prescindível a entrega pessoal das comunicações pelo TCU, razão pela qual não há necessidade de que o aviso de recebimento seja assinado pelo próprio destinatário. Entregando se a correspondência no endereço correto do destinatário, presume-se o recebimento da citação. (Acórdão 1019/2008-TCU-Plenário, Relator Benjamin Zymler) ;
As comunicações do TCU, inclusive as citações, deverão ser realizadas mediante Aviso de Recebimento - AR, via Empresa Brasileira de Correios e Telégrafos, bastando para sua validade que se demonstre que a correspondência foi entregue no endereço correto. (Acórdão 1526/2007-TCU-Plenário, Relator Aroldo Cedraz) .
20.	A validade do critério de comunicação processual do TCU foi referendada pelo Supremo Tribunal Federal, nos termos do julgamento do MS-AgR 25.816/DF, por meio do qual se afirmou a desnecessidade da ciência pessoal do interessado, entendendo-se suficiente a comprovação da entrega do 'AR' no endereço do destinatário:
Ementa: agravo regimental. Mandado de segurança. Desnecessidade de intimação pessoal das decisões do tribunal de contas da união. art. 179 do regimento interno do TCU. Intimação do ato impugnado por carta registrada, iniciado o prazo do art. 18 da lei nº 1.533/51 da data constante do aviso de recebimento. Decadência reconhecida. Agravo improvido.
O envio de carta registrada com aviso de recebimento está expressamente enumerado entre os meios de comunicação de que dispõe o Tribunal de Contas da União para proceder às suas intimações.
O inciso II do art. 179 do Regimento Interno do TCU é claro ao exigir apenas a comprovação da entrega no endereço do destinatário, bastando o aviso de recebimento simples. 
Da revelia da responsável Meire Grand de Jesus Souza
21.	No caso vertente, a citação da responsável se deu em endereços provenientes da base de CPFs da Receita Federal, em sistema custodiado pelo TCU. A entrega dos ofícios citatórios nesses endereços ficou comprovada.
22.	Nos processos do TCU, a revelia não leva à presunção de que seriam verdadeiras todas as imputações levantadas contra os responsáveis, diferentemente do que ocorre no processo civil, em que a revelia do réu opera a presunção da verdade dos fatos narrados pelo autor (Acórdão 1009/2018-TCU-Plenário, Relator Bruno Dantas; 2369/2013-TCU-Plenário, Relator Benjamin Zymler e 2449/2013-TCU-Plenário, Relator Benjamin Zymler) . Dessa forma, a avaliação da responsabilidade do agente não pode prescindir da prova existente no processo ou para ele carreada. 
23.	Ao não apresentar sua defesa, a responsável deixou de produzir prova da regular aplicação dos recursos sob sua responsabilidade, em afronta às normas que impõem aos gestores públicos a obrigação legal de, sempre que demandados pelos órgãos de controle, apresentar os documentos que demonstrem a correta utilização das verbas públicas, a exemplo do contido no art. 93 do Decreto-Lei 200/1967: 'Quem quer que utilize dinheiros públicos terá de justificar seu bom e regular emprego na conformidade das leis, regulamentos e normas emanadas das autoridades administrativas competentes'. 
24.	Mesmo as alegações de defesa não sendo apresentadas, considerando o princípio da verdade real que rege esta Corte, procurou-se buscar, em manifestações da responsável na fase interna desta Tomada de Contas Especial, se havia algum argumento que pudesse ser aproveitado a seu favor. 
25.	Os argumentos apresentados na fase interna (peça 6, p. 24-26) , não foram suficientes para elidir a irregularidade imputada à responsável.
26.	Ademais, a então empregada Meire Grand de Jesus Souza prestou declarações, reduzidas a Termo (peça 10, p. 14-15) , ocasião em que assumiu ter retirado numerário do cofre da agência para pagar compromisso pessoal assumido junto a um agiota da localidade de Valparaíso. Assim se manifestou: 
Pegou emprestado o valor de R$ 10.000,00 junto a um agiota da localidade de Valparaíso de Goiás no início do ano de 2017, com a promessa de pagamento quando recebesse o valor de suas férias que estavam previstas para 07/2017. Contudo antes de julho recebeu a informação da suspensão das férias por parte da ECT. Após tal fato informou ao agiota que não teria condições de cumprir com o prazo estabelecido para pagamento, sendo assim o agiota não a procurou por um período determinado. 
Quando de agosto de 2018, o agiota começou a procurar a empregada Meire com ameaças a família, perseguindo a mesma cobrando o dinheiro. 
No decorrer do mês de setembro ela pagou ao mesmo agiota o valor de R$ 20.000,00, que retirou do cofre da agência na qual era gestora (AC/Jardim Ingá) . Após este pagamento o agiota informou que a empregada ainda devia mais R$ 50.000,00 e que ela deveria pagar de qualquer forma o mais rápido possível. Diante deste fato, realizou uma segunda retirada dos cofres da ECT no valor da quantia solicitada pelo agiota, que somada a primeira retirada totalizou o valor de R$ 71.570,32. 
27.	Por fim, na data de 28/09/2018, ela deixou o bilhete (peça 10, p. 2) assumindo integralmente a responsabilidade pela falta de numerário e isentando os demais colegas, não havendo, assim, nenhum argumento que possa vir a ser analisado e posteriormente servir para afastar as irregularidades apontadas.
28.	Em se tratando de processo em que a parte interessada não se manifestou acerca das irregularidades imputadas, não há elementos para que se possa efetivamente aferir e reconhecer a ocorrência de boa-fé na conduta da responsável, podendo este Tribunal, desde logo, proferir o julgamento de mérito pela irregularidade das contas, conforme os termos dos §§ 2º e 6º do art. 202 do Regimento Interno do TCU. (Acórdão 2064/2011-TCU-Primeira Câmara (Relator Ubiratan Aguiar) , 6.182/2011-TCU-1ª Câmara (Relator Weber de Oliveira) , 4.072/2010-TCU-1ª Câmara (Relator Valmir Campelo) , 1.189/2009-TCU-1ª Câmara (Relator Marcos Bemquerer) , 731/2008-TCU-Plenário (Relator Aroldo Cedraz) .
29.	Dessa forma, a responsável Meire Grand de Jesus Souza deve ser considerada revel, nos termos do art. 12, § 3º, da Lei 8.443/1992, devendo as contas serem julgadas irregulares, condenando-a ao débito apurado e aplicando-lhe a multa prevista no art. 57 da Lei 8.443/1992.
Prescrição da Pretensão Punitiva
30.	Vale ressaltar que a pretensão punitiva do TCU, conforme Acórdão 1441/2016-TCU-Plenário, Relator Benjamin Zymler, que uniformizou a jurisprudência acerca dessa questão, subordina-se ao prazo geral de prescrição indicado no art. 205 do Código Civil, que é de dez anos, contado da data de ocorrência da irregularidade sancionada, nos termos do art. 189 do Código Civil, sendo este prazo interrompido pelo ato que ordenar a citação, a audiência ou a oitiva da responsável.
31.	No caso em exame, não ocorreu a prescrição, uma vez que a irregularidade sancionada ocorreu em 5/2/2020, e o ato de ordenação da citação ocorreu em 22/11/2021.
CONCLUSÃO
32.	Em face da análise promovida na seção 'Exame Técnico', verifica-se que a responsável Meire Grand de Jesus Souza não logrou comprovar a boa e regular aplicação dos recursos, instada a se manifestar, optou pelo silêncio, configurando a revelia, nos termos do § 3º, do art. 12, da Lei 8.443/1992. Ademais, inexistem nos autos elementos que demonstrem a boa-fé da responsável ou a ocorrência de outras excludentes de culpabilidade.
33.	Verifica-se também que não houve a prescrição da pretensão punitiva, conforme análise já realizada.
34.	Tendo em vista que não constam dos autos elementos que permitam reconhecer a boa-fé do responsável, sugere-se que as suas contas sejam julgadas irregulares, nos termos do art. 202, § 6º, do Regimento Interno do TCU, com a imputação do débito atualizado monetariamente e acrescido de juros de mora, nos termos do art. 202, § 1º do Regimento Interno do TCU, descontado o valor eventualmente recolhido, com a aplicação da multa prevista no art. 57 da Lei 8.443/1992.
35.	Por fim, como não houve elementos que pudessem modificar o entendimento acerca das irregularidades em apuração, mantém-se a matriz de responsabilização presente na peça 30.
PROPOSTA DE ENCAMINHAMENTO
36.	Diante do exposto, submetemos os autos à consideração superior, propondo ao Tribunal:
a)	considerar revel a responsável Meire Grand de Jesus Souza (CPF: XXX.826.381-XX) , para todos os efeitos, dando-se prosseguimento ao processo, com fulcro no art. 12, § 3º, da Lei 8.443/1992; 
b)	julgar irregulares, nos termos dos arts. 1º, inciso I, 16, inciso III, alínea 'd', da Lei 8.443/1992, c/c os arts. 19 e 23, inciso III, da mesma Lei, as contas da responsável Meire Grand de Jesus Souza (CPF: XXX.826.381-XX) , condenando-o ao pagamento das importâncias a seguir especificadas, atualizadas monetariamente e acrescidas dos juros de mora, calculadas a partir das datas discriminadas até a data da efetiva quitação do débito, fixando-lhe o prazo de quinze dias, para que comprove, perante o Tribunal, o recolhimento das referidas quantias aos cofres do Empresa Brasileira de Correios e Telégrafos - Ect - AC Jardim Ingá - Luziânia/GO, nos termos do art. 23, inciso III, alínea 'a', da citada lei, c/c o art. 214, inciso III, alínea 'a', do Regimento Interno do TCU.  
Débitos relacionados à responsável Meire Grand de Jesus Souza (CPF: XXX.826.381-XX) :
	Data de ocorrência
	Valor histórico (R$) 
	Identificador

	17/1/2018
	526,67
	D1

	9/10/2018
	71.570,32
	D2

	26/9/2019
	2.251,03
	C1

	5/2/2020
	155.459,52
	D3

Valor atualizado do débito (com juros) em 21/2/2022: R$ 249.196,13.
c)	aplicar à responsável Meire Grand de Jesus Souza (CPF: XXX.826.381-XX) , a multa prevista no art. 57 da Lei 8.443/1992 c/c o art. 267 do Regimento Interno do TCU, fixando-lhe o prazo de quinze dias, a contar da notificação, para que comprove, perante o Tribunal (art. 214, III, alínea 'a', do Regimento Interno do TCU) , o recolhimento da dívida aos cofres do Tesouro Nacional, atualizada monetariamente desde a data do acórdão que vier a ser proferido por este Tribunal até a data do efetivo recolhimento, se paga após o vencimento, na forma da legislação em vigor;
d) 	autorizar, desde logo, a cobrança judicial das dívidas, caso não atendida a notificação, na forma do disposto no art. 28, inciso II, da Lei 8.443/1992;
e)	autorizar também, desde logo, se requerido, com fundamento no art. 26, da Lei 8.443, de 1992, c/c o art. 217, §1º do Regimento Interno do TCU, o parcelamento da (s) dívida (s) em até 36 parcelas, incidindo, sobre cada parcela, corrigida monetariamente, os correspondentes acréscimos legais, fixando-lhe o prazo de quinze dias, a contar do recebimento da notificação, para comprovar, perante o Tribunal, o recolhimento da primeira parcela, e de trinta dias, a contar da parcela anterior, para comprovar os recolhimentos das demais parcelas, devendo incidir, sobre cada valor mensal, atualizado monetariamente, os juros de mora devidos, no caso do débito, na forma prevista na legislação em vigor, alertando o responsável de que a falta de comprovação do recolhimento de qualquer parcela importará o vencimento antecipado do saldo devedor, nos termos do § 2º do art. 217 do Regimento Interno deste Tribunal; 
f)	enviar cópia do Acórdão a ser prolatado à Procuradoria da República no Estado de GO, nos termos do § 3º do art. 16 da Lei 8.443/1992, c/c o § 7º do art. 209 do Regimento Interno do TCU, para adoção das medidas cabíveis; e
g)	enviar cópia do Acórdão que vier a ser proferido ao Empresa Brasileira de Correios e Telégrafos - Ect e ao responsável, para ciência;
h)	informar à Procuradoria da República no Estado de GO, ao Empresa Brasileira de Correios e Telégrafos - Ect e ao responsável que a presente deliberação, acompanhada do Relatório e do Voto que a fundamenta, está disponível para a consulta no endereço www.tcu.gov.br/acordaos, além de esclarecer que, caso requerido, o TCU poderá fornecer sem custos as correspondentes cópias, de forma impressa; e
i)	informar à Procuradoria da República no Estado de GO que, nos termos do parágrafo único do art. 62 da Resolução TCU 259/2014, os procuradores e membros do Ministério Público credenciados nesta Corte podem acessar os presentes autos de forma eletrônica e automática, ressalvados apenas os casos de eventuais peças classificadas como sigilosas, as quais requerem solicitação formal."
O Ministério Público junto a este Tribunal (MP/TCU) , representado pelo subprocurador-geral Paulo Soares Bugarin, manifestou-se de acordo com a proposta da unidade instrutiva (peça 41) .
	É o relatório.

não há.

Subprocurador-Geral Paulo Soares Bugarin.

TOMADA DE CONTAS ESPECIAL. CORREIOS. DESFALQUE DE NUMERÁRIO DOS COFRES DE AGÊNCIA. CITAÇÃO. REVELIA. CONTAS IRREGULARES. DÉBITO. MULTA. INABILITAÇÃO DA RESPONSÁVEL PARA O EXERCÍCIO DE CARGO EM COMISSÃO OU FUNÇÃO DE CONFIANÇA NO ÂMBITO DA ADMINISTRAÇÃO PÚBLICA FEDERAL. COMUNICAÇÕES.

TOMADA DE CONTAS ESPECIAL (TCE)

Secretaria de Controle Externo de Tomada de Contas Especial (Secex-TCE).

Trata-se de tomada de contas especial instaurada pela Empresa Brasileira de Correios e Telégrafos (ECT) , em desfavor de Meire Grand de Jesus Souza, em razão de desfalque de numerário da agência Jardim Ingá Luziânia/GO, no valor original de R$ 227.556,51, onde exercia a função de gerente (período de 3/11/2015 a 1/4/2019) . 
Os apuradores das ocorrências e a autoridade julgadora dos Correios atribuíram a integral responsabilidade pelos prejuízos à Sra. Meire Grand de Jesus Souza:
"a) PRT/CS/CEGEP - 9799/2019 (12524192, pág. 36) , no valor de R$ 155.986,19 (Cento e Cinquenta e Cinco Mil Novecentos e Oitenta e Seis Reais e Dezenove centavos) , com vigência de 17/01/2018, referente à responsabilização pelos valores supostamente roubados durante assalto ocorrido na AC Jardim Ingá no dia 17/01/2018;
b) PRT/CS/CEGEP - 6723/2019 (12525454, pág.43) , no valor de R$ 71.570,32 (setenta e um mil quinhentos e setenta reais e trinta e dois centavos) , com vigência de 03/10/2018, referente à falta de numerário constatada na AC Jardim Ingá no dia 03/10/2018."
Em razão disso, na seara disciplinar, foi aplicada à referida responsável a penalidade de demissão por justa causa2. 
Diante da ausência de justificativas suficientes para elidir as irregularidades imputadas e da não devolução dos recursos, foi instaurada esta TCE, com os seguintes fundamentos de responsabilização[footnoteRef:2]: [2:  Matriz de responsabilização - Peça 19.] 
"1. Conforme comprovado nos autos, as condutas da ex-empregada, além de ter, efetivamente, ferido as normas de segurança, ensejaram dúvidas sobre a regularidade contábil na data da ocorrência do assalto na AC Jardim Ingá. Além disso, concorreram de forma decisiva para o sucesso dos infratores, e consequente prejuízo resultante da ação. 2. Conforme comprovado nos autos, as condutas irregulares, expressamente admitidas pela ex-empregada foram a causa determinante da falta de numerário na AC Jardim Ingá, resultando em prejuízo para os Correios. A responsável exercia a função de Gerente de Agência há tempo suficiente para conhecer as normas internas as quais estava subordinada, assim como os seus deveres enquanto gestora. Esperava-se, portanto, que que tivesse zelo para com o patrimônio da Empresa e apresentasse conduta pautada pela moralidade."
 O tomador de contas[footnoteRef:3] concluiu que o prejuízo importaria no valor original de                  R$ 225.305,48[footnoteRef:4], e imputou a responsabilidade a Meire Grand de Jesus Souza. O órgão de controle interno anuiu às referidas conclusões e o ministro supervisor tomou ciência do processo[footnoteRef:5].  [3:  Relatório TCE, peça 20.]  [4:  Peça 20, p. 9.]  [5:  Peças 24-27.] 
Neste Tribunal, a Secretaria de Controle Externo de Tomada de Contas Especial (Secex-TCE) promoveu a citação da Sra. Meire Grand de Jesus Souza, pelo desfalque de numerário em agência dos correios, destacando as normas infringidas e o valor do débito:
"4.1.3. Normas infringidas: 1 - MANPES, MoD. 46, Cap. 02. 2 DEVERES 2.1 Todo empregado deve: b) realizar as atividades e tarefas de seu cargo ou função, no trabalho, dentro das normas de conduta estabelecidas, acatando e cumprindo ordens, relativas às suas atribuições profissionais, emanadas de seus superiores, dentro da estrutura hierárquica em que esteja inserido, evitando desperdício de tempo, trabalho e material; (...) f) levar ao conhecimento do seu chefe imediato qualquer indício de irregularidade de que tiver ciência, sob pena de responsabilidade; (...) h) atuar com espírito de cooperação e solidariedade, evitando comportamento capaz de conturbar o ambiente e prejudicar o bom andamento do serviço, ou que atente contra a ordem ou quaisquer proibições legais ou regulamentares; i) atender aos apelos e solicitações da Empresa em conformidade com sua missão, aos seus valores e ao bem comum da sociedade; (...) s) ser probo, reto, leal e justo; (...) w) manter-se atualizado com as instruções, as normas de serviço e a legislação pertinentes ao órgão onde exerce suas atividades, observando-as em todos os seus aspectos; (...) 2 - MANPES, Módulo 01, Capítulo 03: 2 DEVERES 2.1 São deveres: b) realizar as atividades de seu cargo/função de acordo com as instruções, normas de serviço e legislação pertinentes às suas atividades e ao órgão onde exerce suas atribuições, mantendo-se atualizado; h) zelar pela conservação de bens móveis e imóveis, e pela adequada utilização dos recursos da Empresa; p) cumprir as normas de segurança das pessoas, da informação, patrimonial e postal, estabelecidas pela Empresa; 3 PROIBIÇÕES 3.1 Ao empregado é proibido: l) utilizar ou retirar, indevidamente, da Empresa, dos empregados ou de terceiros, valores, bens móveis e/ou imóveis, documentos, informações, pessoas ou materiais; hh) praticar ato doloso, por ação ou omissão, que viole os deveres de honestidade, moralidade, imparcialidade, legalidade e lealdade aos Correios; ii) praticar ato doloso capaz de causar prejuízo a Empresa, por ação ou omissão, que enseje perda patrimonial, desvio, apropriação ou dilapidação dos bens pertencentes aos Correios; jj) obter para si ou outrem vantagem patrimonial ou pessoal indevida em razão do exercício de cargo ou função que exerce nos Correios. 14.1.4. Débitos relacionados à responsável Meire Grand de Jesus Souza (CPF: 573.826.381-20) : Data de ocorrência Valor histórico (R$) Identificador da parcela 17/1/2018 526,67 D1 9/10/2018 71.570,32 D2 26/9/2019 2.251,03 C1 5/2/2020 155.459,52 D3 
Valor atualizado do débito (sem juros) em 11/11/2021: R$ 258.328,87
	Data de ocorrência
	Valor histórico (R$) 
	Identificador da parcela

	17/1/2018
	526,67
	D1

	9/10/2018
	71.570,32
	D2

	26/9/2019
	2.251,03[footnoteRef:6] [6:  R$ 2.251,03 (valor descontado na rescisão contratual) - Peça 20, p. 9.] 
	C1

	5/2/2020[footnoteRef:7] [7:  "a Central Financeira informou que a devolução do valor de R$ 155.459,52 para o Banco do Brasil, foi comandada no dia 05/02/2020 por meio do Termo de Ajuste do saldo TAS 102905, o que possibilitaria o registro do débito na Agência" (relatório do tomador - peça 20, p. 5) . ] 
	155.459,52
	D3"

Devidamente notificada, a responsável permaneceu silente, impondo-se considerá-la revel.
A Secex-TCE, no essencial, propôs que as contas da responsável sejam julgadas irregulares, atribuindo-lhe o débito apurado, bem como a aplicação de multa.
O representante do MP/TCU endossou o encaminhamento proposto[footnoteRef:8]. [8:  Peça 48.] 
II
Concordo com a análise empreendida pela unidade instrutiva, corroborada pelo representante do MP/TCU, a qual adoto como fundamento para minhas razões de decidir, sem prejuízo de complementar o exame com as ponderações abaixo.
As duas irregularidades que resultaram no débito apurado nesta tomada de contas especial, conforme descrito pelo tomador de contas[footnoteRef:9], foram examinadas nos processos administrativos abaixo, os quais atribuíram a integral responsabilidade pela ocorrência dos prejuízos abaixo à Sra. Meire Grand de Jesus Souza, gerente de agência Jardim Ingá Luziânia/GO, no período de 3/11/2015 a 1/4/2019, na condição de contratada: [9:  Peça 20, p. 1] 
- Irregularidade 1 - NUP 53191.009431/2018-35[footnoteRef:10] - que apurou condutas irregulares de funcionários da agência Jardim Ingá durante assalto ocorrido no dia 17/01/2018, com subtração de valor de R$ 155.986,19 da agência;   [10:  Peça 8, p. 5-13 e peça 9, p. 25-28.] 
- Irregularidade 2 - NUP 53191.007041/2018-2[footnoteRef:11] - que apurou a falta de numerário constatada na AC Jardim Ingá no dia 03/10/2018, no valor de R$ 71.570,32. [11:  Peça 10, p. 24-26] 
Destaco trecho da instrução da Secex-TCE relativa ao exame dos argumentos apresentados na fase interna desta TCE: 
"25.	Os argumentos apresentados na fase interna (peça 6, p. 24-26) , não foram suficientes para elidir a irregularidade imputada à responsável.
26.	Ademais, a então empregada Meire Grand de Jesus Souza prestou declarações, reduzidas a Termo (peça 10, p. 14-15) , ocasião em que assumiu ter retirado numerário do cofre da agência para pagar compromisso pessoal assumido junto a um agiota da localidade de Valparaíso. Assim se manifestou: 
Pegou emprestado o valor de R$ 10.000,00 junto a um agiota da localidade de Valparaíso de Goiás no início do ano de 2017, com a promessa de pagamento quando recebesse o valor de suas férias que estavam previstas para 07/2017. Contudo antes de julho recebeu a informação da suspensão das férias por parte da ECT. Após tal fato informou ao agiota que não teria condições de cumprir com o prazo estabelecido para pagamento, sendo assim o agiota não a procurou por um período determinado. 
Quando de agosto de 2018, o agiota começou a procurar a empregada Meire com ameaças a família, perseguindo a mesma cobrando o dinheiro. 
No decorrer do mês de setembro ela pagou ao mesmo agiota o valor de R$ 20.000,00, que retirou do cofre da agência na qual era gestora (AC/Jardim Ingá) . Após este pagamento o agiota informou que a empregada ainda devia mais R$ 50.000,00 e que ela deveria pagar de qualquer forma o mais rápido possível. Diante deste fato, realizou uma segunda retirada dos cofres da ECT no valor da quantia solicitada pelo agiota, que somada a primeira retirada totalizou o valor de R$ 71.570,32. 
27.	Por fim, na data de 28/09/2018, ela deixou o bilhete (peça 10, p. 2) assumindo integralmente a responsabilidade pela falta de numerário e isentando os demais colegas, não havendo, assim, nenhum argumento que possa vir a ser analisado e posteriormente servir para afastar as irregularidades apontadas."
Aliado ao fato de a responsável, conforme examinado pelos Correios, ter confessado a retirada de numerário dos cofres da agência em setembro de 2018, não constam dos autos elementos que permitam afastar sua responsabilização quanto às condutas irregulares (não observância às normas de segurança) , que contribuíram para a retirada de numerário da agência por meio de assalto  tanto na fase interna da tomada de contas especial, quanto perante esta Corte, ocasião em que não apresentou alegações de defesa.
Inexistindo elementos que permitam concluir pelo afastamento de sua responsabilidade diante dos desfalques, a responsável deve ter suas contas julgadas irregulares, com fundamento nas alíneas "b" e "c", do art. 16, III, da Lei 8.443/1992 para a irregularidade 1 e alínea "d" do referido artigo para a irregularidade 2, com condenação ao ressarcimento dos valores dos correspondentes débitos.
Adicionalmente, tendo em vista as circunstâncias apuradas no presente feito, especificamente a violação às normas de regência no âmbito dos Correios, combinada com a atuação em benefício próprio e em detrimento do interesse público e do princípio da moralidade administrativa, reputo grave a infração cometida. 
Por consequência, julgo adequada a aplicação da sanção de inabilitação, pelo período de 5 (cinco) anos, para o exercício de cargo em comissão ou função de confiança no âmbito da Administração Pública, nos termos do art. 60 da Lei 8.443/1992, em linha de consonância com a jurisprudência do Tribunal[footnoteRef:12]. [12:  Vide acórdãos 2.138/2021 (relator ministro Jorge Oliveira) , 3.155/2020 (relatora ministra Ana Arraes) , 223/2020 (relator ministro Vital do Rêgo) , 3.070/2019 (relator ministro Bruno Dantas) e 2.307/2015 (relator ministro Benjamim Zymler) , entre outros, todos do Plenário.] 
No caso em exame, conforme apontado pela unidade SecexTCE, não ocorreu a prescrição decenal da pretensão punitiva do Tribunal, segundo os critérios estabelecidos pelo Acórdão 1441/2016-TCU-Plenário, uma vez que as irregularidades sancionadas ocorram no exercício de 2018 (17/01/2018 e 03/10/2018) e o ato de ordenação da citação ocorreu em 22/11/2021. Desse modo, cabe aplicar, ao responsável, multa individual fundamentada no art. 57 da Lei 8.443/1992.
	Diante do exposto, manifesto-me pela aprovação do acórdão que ora submeto à apreciação deste Colegiado.
TCU, Sala das Sessões, em 29 de junho de 2022.
Weder de Oliveira
Relator